【裁判字號】    98,消債更,88
【裁判日期】    981225
【裁判案由】    更生事件
【裁判全文】
臺灣花蓮地方法院民事裁定            98年度消債更字第88號
聲  請  人  甲○○
上列當事人因消費者債務清理事件聲請更生，本院裁定如下：
    主      文
更生之聲請駁回。
聲請費用由聲請人負擔。
    理      由
一、按債務人不能清償債務或有不能清償之虞者，得依本條例所
    定更生或清算程序，清理其債務，消費者債務清理條例第3
    條定有明文。又聲請更生或清算不合程式或不備其他要件者
    ，法院應以裁定駁回之，但其情形可以補正者，法院應定期
    間先命補正，復為同條例第8條所明定。
二、本件更生意旨略以：聲請人負欠債務新台幣（下同）2,266,
    624元，於消費者債務清理條例施行後，曾以書面向最大債
    權金融機構請求共同協商，惟聲請人每月薪資雖有57,925元
    ，然而聲請人配偶罹患糖尿病須就診偶有醫療支出外，其居
    住於卓溪鄉偏僻地方，無就業機會，且本身亦有銀行債務，
    須由聲請人協助償還。故聲請人對配偶每月扶養費高達15,0
    00元。此外，聲請人長子武文哲目前就讀大學，其學雜費、
    住宿費及生活費等每月支出約15,000元。尚有長女武文欣、
    次子武文韋亦須扶養，全家每月生活支出高達近55,000元左
    右。無法負擔最大債權銀行所提出每月清償17,720元之協商
    金額，因而協商不成立。聲請人於接獲協商不成立之證明文
    件後，曾尋找各家債權銀行了解個別協商之還款方案，而所
    有銀行還款金額總計高達22,000元，又聲請人目前為法院扣
    薪，所餘薪資除難以維持基本生活所需，更無法負擔協商債
    務等語，因而向本院提起更生。
三、經查：
(一)本件聲請人與最大債權銀行即元大商業銀行 (以下簡稱元大
    銀行)於前置協商程序中，因聲請人未能接受120期、利率3%
    、每月還款17,720元之還款條件，而以「未能接受顯足以負
    擔之還款方案」等情，協商不成立，有聲請人提出之97年8
    月前置協商不成立通知書附於臺灣桃園地方法院98年度消債
    更字第160號卷宗（下稱移審卷）可稽。
(二)聲請人固為上開主張，惟查: 聲請人任職於花蓮縣立山國民
    小學，每月薪資收入約57,925元，為聲請人所自承，並有聲
    請人提出96年11月至98年3月之郵局存摺簿附於移審卷可憑
    ，聲請人所述，應堪信為真實。
(三)再者，聲請人於更生聲請狀所列每月必要支出計有: 水電瓦
    斯費3,000元、行動通訊費800元、油費800元、膳食費4,800
    元、有線電視月租費1,200元、配偶保險費1,500元、配偶罹
    患糖尿病之醫療支出2,000元、扶養費35,000元(含配偶10,0
    00元、長子武文哲15,000元、長女武文欣5,000元、次子武
    文韋5,000元)，合計高達49,100元。按消費者債務清理條例
    之立法目的，係為使不幸陷入經濟困境之人得以清理債務、
    重建生活，並在清理過程中能保有符合人性尊嚴之最低基本
    生活，而非在維持債務人過去慣常之寬逸生活，是於評估債
    務人清償債務之能力時，並非任其主張生活費用之數額，否
    則將造成揮霍無度以致清償債務能力降低之人，反而更容易
    進入更生程序之歧異現象。本件聲請人既積欠其自認無力清
    償之債務，其於日常生活之支出，即應較常人為儉樸，並樽
    節費用將有限收入合理運用於生活必須項目，儘速清償債務
    以重建生活，故原審審就聲請人之必要費用，應以行政院主
    計處公告之97年度臺灣省平均每人每月最低生活費用（以每
    年家庭收支調查，計算出平均每人每月消費支出之百分之60
    作為最低生活費）9,829元為基準。又聲請人稱須扶養配偶
    和三名子女等情，惟查，聲請人配偶李麗靜曾於國秀有限公
    司任職，96年度薪資總收入為19,758元，97度雖無薪資收入
    ，但名下有房屋1棟、土地及田賦4筆，價值合計481,640元
    ，另有2005年份之汽車一部。有聲請人提出之96、97年度綜
    合所得稅各類所得資料清單、財產歸屬資料清單附於移審卷
    可憑。足證，聲請人之配偶並非無資力之人。況且，台灣桃
    園地方法院受理聲請人本件更生聲請時，曾命聲請人補正「
    相關薪資證明文件，或配偶失業期間之相關證明文件，如領
    取失業救濟金證明、勞委會就業輔導等件」，惟聲請人僅陳
    報因遠居深山原住民部落，謀生不易等語，並未提出前開證
    明文件，致本院無從審酌聲請人是否有每月支付扶養費10,0
    00元之必要。另按，聲請人長子武文哲為76年次，為滿20歲
    之成年人，應具有相當之謀生能力，亦曾於花蓮縣卓溪鄉公
    所領有薪資。有聲請人提出之全戶戶籍謄本、97年度綜合所
    得稅各類所得資料清單附於移審卷之證物袋可稽，在家庭經
    濟陷於困頓之際，若能藉由課後打工維持生活，則可協助減
    輕家庭經濟負擔，而無反再接受家庭提供扶養費之理。退步
    言之，縱認聲請人之配偶與聲請人之長子有扶養之必要，亦
    應以上開每人每月最低生活必要費用9,829元為據，逾此部
    份應認為非屬必要費用，應予駁回。
(四)經本院審酌，聲請人每月必要生活費用除個人生活費，配偶
    及長子之扶養費各9,829元外，另再加計長女武文欣、次子
    武文韋之扶養費各5,000元，總計為39,487元(計算式：9,82
    9×3＋5,000×2＝39,487)，而聲請人之收入若以其自陳之
    薪資57,925元計算，扣除後尚餘18,438元(57,925-39,487＝
    18,438)，顯足以負擔最大債權銀行所提出之每月還款17,72
    0元之協商方案。聲請人雖稱協商不成立後，每月扣薪2、3
    萬元後，僅餘3萬餘元，惟自聲請人提供自96年11月起之郵
    局存摺觀之，其薪資收入皆為57,942元左右，直至聲請人與
    最大債權銀行於97年8月協商不成立後，即97年10月起薪收
    入始減少為30,701元至32,679元之間，可知債權銀行係以扣
    薪為保全債權之手段，聲請人若能與最大債權銀行達成協商
    ，債權銀行亦非不能撤回對聲請人之強制執行扣薪。綜上，
    聲請人以「未能接受顯足以負擔還款方案」，與最大債權銀
    行協商不成立後，向本院提起更生為無理由，應予駁回。
四、綜上，本件尚難謂有「不能清償債務或不能清償之虞」之情
    形，其更生之聲請即不符消費者債務清理條例第3條所定要
    件，且上開欠缺又屬無從補正，依首揭說明，自應駁回其聲
    請，爰裁定如主文。
中    華    民    國    98    年    12     月    25   日
                      臺灣花蓮地方法院民事庭
                          法      官  湯文章
以上正本證明與原本無異。
如不服本裁定，應於裁定送達後10日內向本院提出抗告狀（應抄
附繕本），並繳納抗告費新臺幣1,000元。
中    華    民    國    98    年    12     月    25   日
                          法院書記官  黃倪濱

司法院資訊處製作；財團法人民間司法改革基金會備份。
